【裁判字號】    97,重上,475
【裁判日期】    980324
【裁判案由】    確認抵押權不存在等
【裁判全文】
臺灣高等法院民事判決                 97年度重上字第475號
上  訴  人  乙○○
訴訟代理人  南雪貞律師
複  代理人  施竣中律師
被  上訴人  丁○○
訴訟代理人  李蒼棟律師
上列當事人間請求確認抵押權不存在等事件，上訴人對於中華民
國97年8月12日臺灣宜蘭地方法院97 年度重訴字第40號第一審判
決提起上訴，本院於98年3月3日言詞辯論終結，判決如下：
    主      文
原判決關於駁回上訴人後開第二、三項之訴部分，及訴訟費用之
裁判均廢棄。
確認被上訴人就上訴人所有如附表(一)編號1 號所示不動產所設定
如附表(二)編號1號所示抵押權不存在。
被上訴人應將前項抵押權設定登記塗銷。
其餘上訴駁回。
第一、二審訴訟費用由被上訴人負擔十分之二，餘由上訴人負擔
。
    事實及理由
一、上訴人主張：如附表(一)所示不動產係上訴人所有。訴外人即
    上訴人之子甲○○於民國（下同）95年4 月初向上訴人佯稱
    其所經營之大崴商行及甲○○之配偶戊○○所經營之興茂翔
    商行，因廠商要求提供不動產擔保貨款之給付，請求上訴人
    提供如附表(一)編號１號所示房地設定抵押權予廠商以為擔保
    ，上訴人為幫助甲○○之事業，遂予同意，乃將印鑑章、印
    鑑證明及土地所有權狀等交付予甲○○，供其辦理抵押權設
    定登記。詎甲○○於95年4月6日持向上訴人騙取之印鑑章申
    請印鑑證明後，設定如附表(二)編號1 號所示抵押權予被上訴
    人。嗣甲○○於96年間，向上訴人佯稱可代為辦理上訴人所
    有坐落宜蘭縣頭城鎮○○○段952地號土地及如附表(一)編號2
    號所示土地之地目變更及合併登記事宜，上訴人不疑有他，
    復將印鑑章、印鑑證明及土地權狀交付予甲○○，詎甲○○
    竟盜用上開文件設定如附表(二)編2、3號所示抵押權予被上訴
    人。上訴人就如附表(二)所示抵押權之設定未曾與被上訴人達
    成合意，故有確認上開抵押權不存在之必要，並得依民法第
    767 條中段規定，請求被上訴人塗銷上開抵押權設定登記。
    退步言之，如附表(二)編號2、3號所示抵押權，其擔保債權種
    類及範圍係登記為甲○○對被上訴人所負之保證債務，而甲
    ○○對被上訴人已確定無保證債務存在，故該抵押權所擔保
    之債權即確定不存在，上訴人亦得請求被上訴人塗銷該抵押
    權設定登記等語。原審為上訴人敗訴之判決，上訴人不服，
    提起上訴，聲明：(一)原判決廢棄。(二)確認被上訴人就上訴人
    所有如附表(一)編號1號所示不動產所設定如附表(二)編號1號所
    示抵押權不存在。(三)確認被上訴人就上訴人所有如附表(一)編
    號2號所示不動產所設定如附表(二)編號2號所示抵押權不存在
    。(四)確認被上訴人就上訴人所有如附表(一)編號3 號所示不動
    產所設定如附表(二)編號3 號所示抵押權不存在。(五)被上訴人
    應將前3項之抵押權設定登記予以塗銷。
二、被上訴人則以：上訴人所有如附表(一)所示不動產分別設定如
    附表(二)所示抵押權予被上訴人，用以擔保甲○○對被上訴人
    之借款債務，均經上訴人同意而為抵押權設定登記。退步言
    之，上訴人既自認其曾同意提供如附表(一)編號1 號所示不動
    產設定抵押權以擔保甲○○之債務，則上訴人雖就該抵押權
    所擔保債務究係貨款債務或借款債務之認知有所錯誤，然依
    民法第90條規定，上訴人就如附表(二)編號1 號所示抵押權設
    定登記之意思表示，亦因已經過1 年而不得再行使撤銷權。
    是上訴人本件請求顯無理由等語，資為抗辯。原審為被上訴
    人勝訴之判決，被上訴人對上訴人之上訴則聲明駁回上訴。
三、經查如附表(一)所示不動產均為上訴人所有，並均以上訴人為
    設定義務人、甲○○為債務人、被上訴人為債權人，其中如
    附表(一)編號1號所示不動產設定如附表(二)編號1號所示抵押權
    ，如附表(一)編號2號所示不動產設定如附表(二)編號2號所示抵
    押權，如附表(一)編號3號所示不動產設定如附表(二)編號3號所
    示抵押權。嗣被上訴人於97 年3月12日聲請拍賣抵押物，經
    原法院以97 年度司拍字第50號裁定准予拍賣如附表(一)編號1
    號所示不動產，以97年度司拍字第51號裁定准予拍賣如附表
    (一)編號3號所示不動產，以97 年度司拍字第52號裁定准予拍
    賣如附表(一)編號2 號所示不動產等情，有他項權利證明書、
    抵押權設定契約書、土地登記謄本、建物登記謄本、宜蘭縣
    宜蘭地政事務所97 年6月10日宜地一21字第0970005500號函
    附登記申請資料及不動產登記資料、97年7月2日宜地一21字
    第0970006304號函附登記申請資料及土地登記資料、聲請狀
    、支票、退票理由單及上開裁定可稽（見原審卷第11至24、
    26至52、54至63、69至77、99至142、269至286 頁），且為
    兩造所不爭執，均堪信為真實。
四、上訴人主張如附表(二)所示抵押權設定登記，係甲○○向其騙
    取相關登記文件，並偽造其簽名所為，其就上開抵押權設定
    登記並未與被上訴人達成合意，故上開抵押權應不存在等語
    ；惟為被上訴人所否認，並以前詞置辯。經查：
  (一)關於以如附表(一)編號1號所示不動產設定如附表(二)編號1號所
    示抵押權部分：
    上訴人主張如附表(二)編號1 號所示抵押權係甲○○以其廠商
    要求提供不動產作為貨款擔保為由，向上訴人騙取如附表(一)
    編號1 號所示不動產之相關文件而設定登記等語；惟為被上
    訴人所否認，並抗辯該抵押權設定登記係經上訴人同意等語
    。經查：
  1.證人己○○（即被上訴人之弟媳）雖在原審到場證稱：「（
    知道如附表(一)編號1 號所示不動產設定抵押權的事是）因我
    載被告（指丁○○）到興茂翔的倉庫，該倉庫是放置牙膏等
    日常百貨用品，他們談論時我見到乙○○，至今我只見過乙
    ○○1次，就是那1次，甲○○的父親乙○○臉瘦瘦的，身高
    比丁○○矮，頭髮有點白白的，膚色不太記得，沒有戴眼鏡
    ，沒有駝背，看起來像70幾歲。因為甲○○又要向丁○○借
    錢，丁○○要求抵押，甲○○就叫他父親過來，他說有房地
    」，「（當時在場）只有我們3 個人，他父親一下子就過來
    。興茂翔商行是在省道旁，乙○○他同意房地要設定，有談
    要設定600 萬元的抵押，這次要借多少錢我不曉得。當場有
    無書立何文件我不知道。乙○○在那邊待多久，我不知道，
    因為後來我就出去外面等」，「因為沒有我的事（，所以我
    後來不在場）」，「當場甲○○有跟原告（指乙○○）講要
    跟被告（指丁○○）借錢，但要設定抵押，乙○○就說好，
    同意設定抵押，有說不動產在頭城的房（厝）地」等語（見
    原審卷第151至153頁）。嗣又於本院證稱：「（我）有看過
    上訴人1次」，「在96 年的清明節前幾天看過上訴人，在甲
    ○○位於頭城省道旁的倉庫看過上訴人1 次。因甲○○要向
    丁○○借錢，丁○○當天車子送修，叫我去宜蘭載他到頭城
    甲○○的倉庫，我載丁○○到倉庫的時候，甲○○在現場，
    甲○○還要向丁○○借600 萬元，丁○○說甲○○之前已借
    了4、5百萬元，必須提供擔保品，才願意再借，甲○○就叫
    上訴人到場，上訴人就住在隔壁，所以很快就過來，上訴人
    同意提供頭城的建物和土地作為擔保，借多少我就不知道」
    ，「我只聽到上訴人同意提供擔保為止，我就到倉庫外面去
    了，所以他們後來談的內容我不清楚」，「（當天上訴人）
    有（提出他願意提供擔保的不動產資料）。他有拿出所有權
    狀，我有看到上訴人拿給丁○○看，我沒有拿過來看。但聽
    到他們說是位於頭城的不動產」，「我有看到上訴人拿筆簽
    文件，但沒有看到他簽的是什麼文件，他拿筆我就出去了」
    ，「（上訴人）就是站著簽，我們談的地方是在倉庫的前面
    ，該處放日用品，我當天沒看到有桌子，所以他們是站著簽
    文件，我看到簽的文件，大概一兩張紙」，「（當天是）上
    訴人、丁○○（簽文件），我有看到他們簽，我沒有看到甲
    ○○簽」，「（文件）是上訴人拿出來，我不知道簽完後文
    件誰拿走，因後來我到外面去了」，「沒有聽到（抵押權要
    找誰辦）」等語（見本院卷第36頁反面至37反面）。惟查證
    人己○○證稱其於97年11月14日到本院作證之前，僅於96年
    4月間在甲○○位於宜蘭縣頭城省道旁的倉庫看過上訴人1次
    ，且於上訴人到場後約10分鐘即離開現場，當時既無人介紹
    彼此認識，證人己○○亦未與上訴人交談（見本院卷第36頁
    反面、37頁），則依證人己○○所證情節，證人己○○與上
    訴人素不相識，且於96 年4月間見面時僅短暫相處約10分鐘
    ，衡情證人己○○對上訴人之外貌應不至印象深刻，然證人
    己○○於逾1年半後之97 年11月14日本院準備程序時，竟能
    當庭立即明確指認上訴人即係其於96 年4月間在甲○○之倉
    庫所見之人（見本院卷第36頁反面第6行、同頁倒數5行），
    顯有違常情，已難信為真實；且經上訴人之訴訟代理人要求
    證人己○○指認其於96 年4月間在上開倉庫所見之人與到場
    之上訴人本人，於外觀有無差異時，證人己○○則證稱：「
    老人家都差不多，我只看過他1 次」等語，尤難認證人己○
    ○確有於96 年4月間在上開倉庫見過上訴人。又證人己○○
    在原審係證稱其不知兩造於96 年4月間在上開倉庫見面時有
    無書立何文件語（見原審卷第152頁第16至17 行），然其於
    本院卻明確證述其看見兩造有當場簽立文件，且該文件係由
    上訴人所提出等語（見本院卷第37頁反面），其先後所證情
    節不符，益難信為真實。是實難僅憑證人己○○所為上開證
    詞，即足據以認定上訴人有同意提供如附表(一)編號1 號所示
    不動產設定如附表(二)編號1 號所示抵押權予被上訴人之事實
    。
  2.依卷附抵押權設定登記資料所示，據以申請辦理如附表(二)編
    號1號所示抵押權設定登記之印鑑證明書（見原審卷第112頁
    ），係由甲○○於95年4月6日代理上訴人申請所核發，此有
    印鑑登記證明申請書及委任書可證（見原審卷第8、9頁）；
    又依土地登記申請書所載，如附表(二)編號1 號所示抵押權亦
    係由甲○○代理辦理設定登記事宜（見原審卷第108、109頁
    ）。又據證人甲○○在原審到場證稱：「 （如附表(一)編號1
    號所示不動產之抵押權設定登記）是（我辦的）。我是跟我
    父親講我代理廠商需要擔保，父親同意讓我擔保，而我自己
    去辦」，「（我父親）不知道（我向被告借錢的事情）」，
    「（我拿房地設定抵押權向被告借錢，（被告）沒有（與我
    父親接觸）」，「我確實有跟被告借錢，他也信任我，是他
    事後要我拿東西給他看，我才去辦抵押登記的事情，95 年4
    月辦1次，設定5、6百萬元」等語（見原審卷第158至161 頁
    ）。是上訴人主張其係因甲○○告以廠商要求提供不動產作
    為貨款給付之擔保，因而同意由甲○○以如附表(一)編號1 號
    所示不動產設定抵押權等情，應屬可取。
  3.被上訴人雖抗辯上訴人既同意提供如附表(一)編號1 號所示不
    動產設定抵押權以擔保甲○○之債務，則上訴人雖就該抵押
    權所擔保債務究係貨款債務或借款債務之認知有所錯誤，然
    上訴人就此項錯誤之意思表示已不得行使撤銷權，自應受其
    所為意思表示之拘束等語。惟查上訴人授與甲○○代理權之
    範圍，係提供如附表(一)編號1 號所示不動產作為甲○○對其
    廠商所負貨款債務之擔保，而設定抵押權，並不包括擔保甲
    ○○對被上訴人所負借款債務，已如前述，是甲○○以上訴
    人代理人之名義，將如附表(一)編號1 號所示不動產設定如附
    表(二)編號2 號所示抵押權，用以擔保甲○○對被上訴人所負
    借款債務，顯非屬上訴人所授權事項，甲○○所為自屬無權
    代理，被上訴人抗辯此僅係上訴人就該抵押權所擔保之債權
    種類認知錯誤云云，自不足取。又上訴人既不同意甲○○所
    為該抵押權設定行為，依民法第170條第1項規定，該抵押權
    設定行為對上訴人不生效力。是上訴人據以主張被上訴人就
    如附表(二)編號2號所示抵押權不存在，並依民法第767條中段
    規定，請求被上訴人將該抵押權設定登記予以塗銷，洵屬有
    據，應予准許。
  (二)關於以如附表(一)編號2號所示不動產設定如附表(二)編號2號所
    示抵押權部分：
    上訴人主張甲○○以辦理土地地目變更及土地合併為由，向
    上訴人騙取相關文件，而擅自辦理如附表(二)編號2 號所示抵
    押權設定登記等語；亦為被上訴人所否認。經查：
  1.證人丙○○（即承辦如附表(二)編號2、3號所示抵押權設定登
    記事宜之地政士）在原審到場證稱：「因他們（指兩造）辦
    理抵押權設定才認識（兩造）。是辦理頭城鎮新二圍270 地
    號及53建號（即如附表(一)編號3 號所示不動產）、269及272
    土地（即如附表(一)編號2 號所示不動產）抵押權設定。…甲
    ○○找我辦理這抵押權設定，是他提供資料給我」， 「第1
    件269及272地號土地這件，（土地登記申請文件上土地所有
    權人之）印章是甲○○帶到事務所來蓋的。但抵押權契約書
    我有拿到頭城鎮農會給乙○○本人簽名，那天是甲○○帶我
    去的。這並不是第1 件，之前有件土地徵收案件，是甲○○
    代理乙○○出面找我處理，所以之前有看過原告（即乙○○
    ）」，「（就此2 筆土地辦理抵押權過程）我沒有對乙○○
    講的很詳細，只是跟他講這要辦理最高限額抵押權登記，因
    為我認為他們（指乙○○及甲○○）是父子關係，他們之間
    會溝通清楚」，「（乙○○看起來）大概70幾歲。對答都聽
    得懂。我只講要辦理這2 筆土地登記，我有給他看，他大概
    看了2、3分鐘，然後他就簽名，登記資料上的印章是甲○○
    帶來給我的，其他的資料都有一起附上，但乙○○並沒有看
    」，「（乙○○）是簽（名）在（此2 筆土地之抵押權設定
    契約書底稿）右下角」，「（送地政機關的申請文件）不需
    要（乙○○簽名）。這是我個人工作習慣，我要這個作確認
    ，因為擔心以後若有錯誤，沒有辦理舉證，所以請當事人簽
    名」，「（讓乙○○簽名時），有（提到）辦理抵押權設定
    是要跟人借錢的。第1 件甲○○帶我去時，因抵押權設定資
    料上都有簽名，但我去找提供擔保物的所有人確認。我有跟
    乙○○講是要跟人借錢的，並沒有講是要跟丁○○借錢」，
    「（乙○○）沒有（表示意見）。因是他兒子甲○○陪我一
    起去的」，「我有跟甲○○講借錢還有辦理抵押權事情要跟
    他父親講清楚」，「之前在他家就有跟乙○○講設定的金額
    是1 千萬元」，「我不曉得（乙○○是否看懂文件）。給他
    看就是96年10月30日抵押權設定契約書，他並沒有發問」等
    語（見原審卷第146至148 頁）；復於本院證稱：「第2筆抵
    押（指以如附表(一)編號2號所示不動產設定如附表(二)編號2號
    所示抵押權）訂契約時間是96年10月31日，是甲○○帶丁○
    ○到我事務所去簽的，11月2日上午8時30分我到二城路去找
    乙○○查證是否要設定抵押權，當時乙○○不在家，他在頭
    城鎮農會，所以我請甲○○載我去農會找乙○○，我在農會
    外面，甲○○進去請乙○○出來，在農會外面的停車場，我
    拿文件給乙○○看，問他是否要設定本件抵押權，我有告訴
    乙○○，甲○○有拿相關文件到我事務所要設定抵押權，我
    大致說明一下，乙○○就簽名了」，「是（乙○○簽名後才
    送件辦理抵押權登記）的。我是請乙○○在契約書的副本上
    簽名，原本送件申請登記．副本由我自行留底。我作業的習
    慣是我自己會留1 份副本存底」，「他（指甲○○）在簽契
    約之前，有大約向我提（乙○○不知道要設定抵押權之事，
    請我不要告訴乙○○），但是我告訴他，要他爸爸本人同意
    ，我才會替他辦理登記，後來甲○○跟丁○○到我事務所簽
    契約就沒有提這件事。我確實有跟乙○○說是要辦理抵押權
    設定登記，我是用台語跟乙○○說的，他沒有說什麼，就簽
    名了」，「第2 筆抵押土地面積比較小，我告訴乙○○要設
    定抵押權的事，乙○○都沒有表示意見」，「沒有（告訴乙
    ○○債權人是丁○○）。因為甲○○來找我時，我有告訴他
    要跟乙○○講清楚，所以我告訴乙○○因甲○○在外面跟人
    家借錢，所以要設定抵押權」，「（甲○○委任辦理第2 筆
    及第3 筆抵押時）沒有（提供乙○○之授權文件）。但他有
    提供乙○○的身分證影本、權狀等。一般我們處理程序，不
    會要求提出本人的授權書或委任狀。所以我才會到他家要求
    他本人簽名」等語（見本院卷第49至50頁）。又依證人丙○
    ○所提出如附表(二)編號2 號所示抵押權設定契約書底稿，其
    右下角確有兩造及乙○○之簽名字樣（見原審卷第173 頁）
    ，而上訴人亦自認該契約書上簽名係屬真正（見原審卷第26
    1頁），足證上訴人有同意設定如附表(二)編號2號所示抵押權
    。
  2.上訴人雖主張證人丙○○於交付上開抵押權設定契約書底稿
    予上訴人簽名時，並未告知甲○○之債權人係被上訴人，故
    兩造就該抵押權之設定並未達成合意等語。惟查證人丙○○
    於交付上開抵押權設定相關文件予上訴人時，已明白告知上
    訴人該文件係用以辦理抵押權設定登記，及該抵押權係為擔
    保甲○○向他人所為借款債務，依其情形，上訴人已可知悉
    該抵押權設定內容，縱上訴人係不識字之人，倘上訴人就該
    抵押權之內容（包括權利人係何人等事項）有所疑義，亦可
    當場要求證人丙○○說明，然上訴人並未表示任何異議，即
    於上開抵押權設定契約書底稿簽名，堪認上訴人已同意依該
    契約書所載內容辦理抵押權設定登記。是上訴人所為此部分
    之主張，尚不足取。
  3.證人甲○○雖在原審到場證稱：「（抵押權設定資料上的簽
    名）269、272土地那1件我父親是在農會外面那邊簽名…270
    地號土地及53建號那1 件，我父親是在我父親家簽的」，「
    因為委託丙○○辦理時，他說要我父親簽名，兩件都一樣，
    叫我父親簽名後就離開，我是有跟我父親講是要辦理土地合
    併的事情請他簽名」，「（乙○○）沒有讀書，不識字。只
    會簽名而已」，「丙○○在當場並沒有說（是要借錢而辦理
    設定抵押權登記）。因為我有跟丙○○講我已經跟我父親講
    這是要辦理土地合併的事」，「我不知道（丙○○）為何要
    （我父親）簽名」，「（辦理抵押權設定時）我（向我父親
    ）拿了269、270、271、272、952地號及53 建號權狀，是一
    次拿，身分證及印章是要設定時分開拿的」，「我有跟我父
    親講2次，頭一次是跟父親講269、272土地要合併，第2次是
    270、271土地要合併」等語（見原審卷第155至158頁）；復
    於本院證稱：「（如附表(一)編號2 號所示）這兩筆土地原來
    是1 筆農地，原本縣政府要徵收，所以分割成數筆土地，最
    後這兩筆土地沒有徵收，但核發的權狀，地目是農地河川用
    地。我騙我爸爸說要把這兩筆地目變更回農地，與其他的農
    地合併，我利用此機會，順便辦理第2 筆抵押權登記，後來
    辦理變更地目與土地合併沒有辨成，就設定第2 筆抵押權登
    記，什麼時候騙我爸爸我忘記了，地點也是在爸爸家裡，當
    時也是只有我們兩人在場。拿到權狀後我請丙○○代書辦理
    土地變更地目與合併事宜，後來林代書說無法辦理，把權狀
    還給我，我沒有還給我爸爸，又拿給丙○○， 請他辦理第2
    筆的抵押權設定，我有跟丙○○講，我爸爸不知道要設定抵
    押權的事，抵押權登記辦妥後，丙○○說要給我爸爸在設定
    書上簽名，我說我爸爸不會同意，我後來先跟我爸爸說，因
    為要辦理地目變更和合併，林代書會拿申請書請他簽名，我
    再跟丙○○講，叫他不要跟我爸爸講太多，直接給我爸爸簽
    名就好了，後來我載丙○○到頭城農會找我爸爸，丙○○拿
    文件給我爸爸簽，他什麼話都沒有說…要辦理第2 筆抵押權
    設定前，我有告訴丁○○，我爸爸不知道設定抵押權的事」
    等語（見本院卷第48頁）。惟查證人甲○○確曾於如附表(二)
    編號2 號所示抵押權設定登記前要求證人丙○○不要將該抵
    押權設定之事告知上訴人，然為證人丙○○所拒，且證人丙
    ○○為確定上訴人同意設定該抵押權，甚而要求上訴人於抵
    押權設定契約書底稿簽名以資存證等情，業經證人丙○○證
    述明確（詳如前述）。又證人甲○○係上訴人之子，且係本
    件抵押權之債務人，其與上訴人關係密切，並與本件訴訟結
    果具有相當利害關係，其所為證詞顯係附和上訴人之主張，
    實難據以為有利於上訴人之判斷。
  4.上訴人雖舉證人戊○○（即上訴人之媳婦、甲○○之配偶）
    以資證明被上訴人、甲○○及證人丙○○係共同謀議向上訴
    人詐騙相關文件以虛偽辦理抵押權設定等情，惟據證人戊○
    ○在本院到場證稱：「我不知道（如附表(二)所示3 筆抵押權
    設定之經過）。是事後丁○○打電話找甲○○我才知道」等
    語（見本院卷第49頁）。則證人戊○○既對如附表(二)所示抵
    押權之設定經過毫無所悉，自無法證明該等抵押權係被上訴
    人、甲○○及證人丙○○共同謀議向上訴人詐騙相關文件所
    虛偽設定，是上訴人所為此部分主張，殊屬無據，亦不足取
    。
  5.查如附表(二)編號2 號所示抵押權所擔保債權種類及範圍固登
    記為：「為債務人對抵押權人現在及將來所負在本抵押權設
    定契約書約定最高限額內之保證債務」，有他項權利證明書
    、抵押權設定契約書及土地登記謄本可稽（見原審卷第56至
    61頁）。然此抵押權之設定實係為擔保甲○○對被上訴人所
    負借款債務，此經證人甲○○及丙○○證述屬實，且證人丙
    ○○於交付該抵押權設定契約書予上訴人簽名時，亦已明確
    告知上訴人該抵押權之設定係為擔保甲○○對他人之借款債
    務（詳如前述）；復經參酌證人丙○○證稱：「（登記該抵
    押權所擔保債權種類及範圍為）保証責任是根據甲○○說的
    ，在外面做生意有一些客票，拿客票去跟丁○○調錢，要保
    證那些客票到時候會兌現。所以我才會寫保證債務」等語（
    見本院卷第50頁背面），及被上訴人聲請拍賣抵押物所提出
    之債權證明文件確係上訴人所簽發或背書之支票（見原審卷
    第35至52、62、63頁），則綜合上開事證，堪認兩造設定如
    附表(二)編號2 號所示抵押權之真意係為擔保甲○○對被上訴
    人所負借款債務。是尚不能僅以上開登記文義，即認兩造間
    就此抵押權之設定未達成合意，而認該抵押權不存在；亦不
    能執此而謂甲○○對被上訴人所負係借款債務，而非保證債
    務，故該抵押權所擔保之債權並不存在。
  6.如附表(二)編號2 號所示抵押權係經上訴人同意而設定，已如
    前述，是上訴人請求確認該抵押權不存在，自屬無據。又該
    抵押權所擔保之債權即被上訴人對甲○○之借款債權未獲清
    償，亦經證人甲○○證述屬實（見本院卷第48頁反面），則
    上訴人以該抵押權所擔保之債權已確定不存在為由，而請求
    被上訴人塗銷該抵押權設定登記，亦屬無據，不應准許。
  (三)關於以如附表(一)編號3號所示不動產設定如附表(二)編號3號所
    示抵押權部分：
    上訴人主張如附表(二)編號3 號所示抵押權之設定登記亦係遭
    甲○○以辦理土地地目變更及土地合併為由，而向上訴人騙
    取相關文件所為，惟亦為被上訴人所否認。經查：
  1.證人丙○○在原審到場證稱：「（就如附表(一)編號3 號所示
    不動產設定抵押權登記）是甲○○找我辦理」，「（就辦理
    此部分抵押權設定登記）只有給他（指乙○○）簽名時見過
    他1次，時間應該是96 年12月27日或28日」，「（讓乙○○
    簽名時）跟第1件（指辦理如附表(二)編號2號所示抵押權設定
    登記）情況類似，是講要跟別人借錢，金額是1 千萬元，這
    件是在他家簽名的，簽名時甲○○也在場，當時乙○○的太
    太也在場」，「（也）是（跟乙○○講要設定抵押權）」，
    「我也是 (就文件）重點告訴他，並沒有逐字唸給他聽」等
    語（見原審卷第148至149頁）；復於本院證稱：「（以如附
    表(一)編號3號所示不動產設定如附表(二)編號3號所示抵押權）
    是在96年12月27日簽抵押權設定契約書，甲○○27 日下午5
    時左右到我事務所請我辦理抵押權設定，丁○○是隔日早上
    才來簽名蓋章，該次我在12 月28日晚上8點多到二城路找甲
    ○○，再到乙○○家裡找乙○○簽名。我有告訴乙○○這次
    要提供那1 筆土地、建物設定抵押權，他沒說什麼就簽名了
    」，「據我所知，因為第2 筆抵押設定的面積較小，丁○○
    覺得擔保不足，所以要求設定第3筆抵押，就第3筆抵押，乙
    ○○簽名時也沒說什麼」等語（見本院卷第49頁背面至50頁
    ）。又依證人丙○○所提出如附表(二)編號3 號所示抵押權設
    定契約書底稿，其右下角確有兩造及乙○○之簽名字樣（見
    原審卷第174 頁），而上訴人亦自認該契約書上之簽名係屬
    真正（見原審卷第261 頁），足證上訴人有同意設定該抵押
    權。
  2.證人甲○○雖在本院證稱：「第3筆（指如附表(二)編號3號所
    示抵押權）的情形與第2筆（指如附表(二)編號2號所示抵押權
    ）的情形一樣，只是第3 筆設定契約書丙○○是在我家裡給
    我爸爸簽名的…第3 筆抵押權設定我也有告訴丙○○，我爸
    爸不知道設定的事，叫他不要說，他也沒有跟我爸爸說，直
    接給爸爸簽名而已。這筆抵押權設定前，我也有告訴丁○○
    ，我爸爸不知道設定的事」等語（見本院卷第48頁反面），
    惟基於與上述(二)、2.及3.同一理由，堪認上訴人已知悉欲提
    供如附表(一)編號3 號所示不動產辦理抵押權設定登記之事，
    且同意依上開抵押權設定契約書所載內容辦理抵押權設定登
    記。
  3.查如附表(二)編號3 號所示抵押權所擔保債權種類及範圍固亦
    登記為：「為債務人對抵押權人現在及將來所負在本抵押權
    設定契約書約定最高限額內之保證債務」，有他項權利證明
    書、抵押權設定契約書、土地登記謄本及建物登記謄本可稽
    （見原審卷第29至24頁），然基於上述(二)、5.同一理由，亦
    不能據此即認兩造就該抵押權之設定未達成合意，而認該抵
    押權不存在；亦不能執此而謂甲○○對被上訴人所負係借款
    債務，而非保證債務，故該抵押權所擔保之債權並不存在。
  4.如附表(二)編號3 號所示抵押權係經上訴人同意而設定，已如
    前述，是上訴人請求確認該抵押權不存在，自屬無據。又該
    抵押權所擔保之債權即被上訴人對甲○○之借款債權未獲清
    償，亦經證人甲○○證述屬實（見本院卷第48頁反面），則
    上訴人以該抵押權所擔保之債權已確定不存在為由，而請求
    被上訴人塗銷該抵押權設定登記，亦屬無據，不應准許。
五、綜上所述，上訴人請求確認被上訴人就上訴人所有如附表(一)
    編號1號所示不動產所設定如附表(二)編號1號所示抵押權不存
    在，及請求被上訴人將該抵押權設定登記塗銷，為有理由，
    應予准許；其逾此範圍所為請求為無理由，不應准許。從而
    ，原審就上開應予准許部分所為上訴人敗訴之判決，自有未
    洽，上訴意旨指摘原判決此部分為不當，求予廢棄改判，為
    有理由，應予准許；至上開不應准許部分，原審所為上訴人
    敗訴之判決，核無違誤，上訴意旨指摘原判決此部分為不當
    ，併求予廢棄改判，為無理由，應予駁固。
六、至兩造其餘之攻擊或防禦方法及未經援用之證據，經本院斟
    酌後，認為均不足以影響本判決之結果，自無逐一詳予論駁
    之必要。附此敘明。
七、據上論結，本件上訴為一部有理由，一部無理由，依民事訴
    訟法第449條第1項、第450條、第79條，判決如主文。
中    華    民    國     98    年    3    月    24    日
                     民事第四庭
                         審判長法  官  張劍男
                               法  官  陳靜芬
                               法  官  彭昭芬
正本係照原本作成。
如不服本判決，應於收受送達後20日內向本院提出上訴書狀，其
未表明上訴理由者，應於提出上訴後20日內向本院補提理由書狀
（均須按他造當事人之人數附繕本）上訴時應提出委任律師或具
有律師資格之人之委任狀；委任有律師資格者，另應附具律師資
格證書及釋明委任人與受任人有民事訴訟法第466條之1第1項但
書或第2項（詳附註）所定關係之釋明文書影本。
中    華    民    國    98    年    3     月    25    日
                              書記官  丁華平
附註：
民事訴訟法第466條之1（第1項、第2項）：
對於第二審判決上訴，上訴人應委任律師為訴訟代理人。但上訴
人或其他法定代理人具有律師資格者，不在此限。
上訴人之配偶、三親等內之血親、二親等內之姻親，或上訴人為
法人、中央或地方機關時，其所屬專任人員具有律師資格並經法
院認為適當者，亦得為第三審訴訟代理人。


司法院資訊處製作；財團法人民間司法改革基金會備份。
